# 请教陈版，有关村镇银行控制权的问题

提问人：lovelyandy 时间：2014-06-23 20:47:32
根据《村镇银行管理暂行规定》，村镇银行最大股东或惟一股东必须是银行业金融机构。最大银行业金融机构股东持股比例不得低于村镇银行股本总额的20%。A银行对村镇银行B持股40%，符合以上要求，其他 6 个为个人股东分别持10%。股东会为最高权力机构，决议超半数通过。董事会中A银行在 5 个席位中占 3 个，可以控制董事会，董事的任免需要银监会批复。
现在A银行认为可以控制B，理由是A能控制董事会，而且股东会其他股东从来都是对A的提案投赞成票，A把村镇银行B纳入了合并范围。
我的问题是，A对村镇银行B不是绝对控股，如果其他股东在股东大会上联合起来对A投反对票，A的提案就无法通过了。但由于董事的任免需要银监会的批复，所以其他股东基本上无法撼动A在董事会的地位。这种情况下，怎么判断是否有控制权？？

回答人：chenyiwei
这种情况下A银行控制B村镇银行的可能性还是比较大的，可以从有关“事实控制”的指引中寻找相关的依据，运用专业判断，考虑是否满足。
持有半数或半数以下表决权的投资方（或者虽持有半数以上表决权，但表决权比例仍不足以主导被投资方相关活动的投资方，本部分以下同），在满足一定条件时，仍然可能拥有对被投资者的权力。 投资者可以通过以下两个步骤来评估本身是否对被投资者拥有权力： 步骤 1 ：  投资方持有的表决权相对于其他投资方持有的表决权份额的大小，以及其他投资方持有表决权的分散程度；
与其他表决权持有人的合同安排；  其他合同安排产生的权利；  投资方和其他方持有的潜在表决权，如可转换公司债券、可执行认股权证； 步骤 2 ：  其他显示投资方在需要决策时拥有现时能力主导被投资方相关活动的事实或情况。 在被投资方的相关活动是通过表决权进行决策的情况下，投资者如果在考虑了步骤 1 的四个因素后，仍未能确定其是否拥有对被投资者的权力，则需要继续考虑步骤 2 。如果投资方在考虑了以上所有相关情况和事实（步骤 1 和步骤 2 ）后仍不能确定投资方是否拥有被投资方的权力，则投资方不控制被投资方。 （ 1 ）步骤 1 ①投资方持有的表决权相对于其他投资方持有的表决权份额的大小，以及其他投资方持有表决权的分散程度。 如何确定投资者持有的足以赋予其权力的表决权的绝对份额及相对份额，或者如何确定其他投资方持有的表决权是否分散，合并报表准则未提供清晰明确的界线。但通常情况下，投资者拥有主导被投资者相关活动的现时能力的可能性随以下因素的增加而增大：  投资者持有的表决权数量（即，所持表决权的绝对份额）；  投资者持有的表决权所占比例相对于其他表决权持有者的表决权所占比例（即，所持表决权的相对规模）；  否决投资者需要联合行动的其他方数量（即，其他表决权持有者的分散程度）。 投资方持有的表决权比例越高，越有可能有现时能力主导被投资方相关活动；与其他方持有的表决权比例相比，投资方持有的表决权比例越高，越有可能有现时能力主导被投资方相关活动；为否决投资方而需要联合一致的行动方越多，投资方越有可能有现时能力主导被投资方相关活动，反之亦然。 对于表决权的影响问题，须基于所有事实和情况进行审慎判断。在执行分析时，应当考虑的因素包括（但不限于）：需要股东表决的决策的性质；是否存在迹象表明部分表决者为关联方；表决者之间是否存在任何共同决策安排（合同安排或其他安排）。同时还应当考虑允许其他投票权持有者交换其意见的机制；法律框架，包括影响股东行为的实务和限制（通常因司法管辖区而异）。 ②与其他表决权持有人的合同安排 投资方自己拥有的表决权不足，但通过与其他表决权持有人的合同安排（例如一致行动协议）使其可以控制足以主导被投资方相关活动的表决权，从而拥有被投资方的权力。该类合同安排需确保投资方能够主导其他表决权持有人的表决，即，其他表决权持有人按照投资方的意愿进行表决，而不是与其他表决权持有人协商根据双方协商一致的结果进行表决（否则就成为合同各方对被投资方的“共同控制”）。 ③其他合同安排产生的权利 投资方可能通过拥有的表决权和其他决策权相结合的方式使其目前有能力主导被投资方的相关活动。例如，合同赋予投资方在被投资方的权力机构中指派若干成员的权利，而该等成员足以决定权力机构对相关活动的决策。又如，投资方可能通过表决权和合同安排给予的其他权利，使其目前有能力主导被投资方的生产活动，或主导被投资方的其他经营和财务活动，从而对被投资方的回报产生重大影响。但是，在不存在其他权利时，仅仅是被投资方对投资方的经济依赖（如供应商和其主要客户的关系）不会导致投资方对被投资方拥有权力。 ④投资方和其他方持有的潜在表决权 见下文“第二部分第三章四（三） 3 、潜在表决权”。 （ 2 ）步骤 2 投资者如果在考虑了步骤 1 的四个因素后，仍未能确定其是否拥有对被投资者的权力，则需要继续考虑步骤 2 ：是否存在其他显示投资方在需要决策时拥有现时能力主导被投资方相关活动的事实或情况。例如：被投资方的其他股东是否均为被动的财务投资者，以及被投资方以往股东大会的表决权行使情况。 投资者持有的表决权绝对份额越少、相对规模越小，否决投资者需要联合行动的其他方数量越少，评估投资者的权利是否足以赋予其权力所需要依据的额外事实和情况就越多。进一步的分析应考虑第二部分第三章四（二）2“当难以确定投资者的权利是否足以赋予其权力时应考虑的因素”所述的各种因素，并遵循各种的因素的权重要求。 （ 3 ）示例 在下面的例 5 ～例 8 中，假设：  表决权使投资方有能力主导对被投资方的回报产生最大影响的活动（即表决权是产生控制权的因素）；
股东之间在表决时所作出的决策彼此独立，即股东之间不存在一致行动关系；  关于相关活动的议案需在股东大会上以简单多数通过；  没有其他需考虑的特殊事实或情况。 例5-1：实际权力的评估——仅须执行步骤 1 （表决权的份额和分散程度） A投资方拥有被投资方48%的表决权，剩余表决权由数千位其他股东持有，但没有其他股东持有超过1%的表决权。没有任何股东与其他股东达成协议或能够作出共同决策。 本案例中大量股东必须表决一致才能以多数票否决A投资者提出的议案，实际上这种情况很难发生，因此A投资者确定拥有48%的表决权将足以使其拥有控制权。在这种情况下，基于持有股权的绝对规模及其他股东持有股权的相对规模，A投资者无需考虑权利的任何其他证据，即可断定其对被投资者拥有权力。 例5-2：实际权力的评估——仅须执行步骤 1 （表决权的份额和分散程度） A投资方持有被投资方45%的表决权，其他两位投资方各持有被投资方26%的表决权，剩余表决权由其他三位股东持有，各占1%。不存在影响决策的其他安排。 在这种情况下，只要其他两位投资方（合计持股 52 ％）联合起来，就能够阻止A投资方主导被投资方的相关活动，因此A投资方表决权的规模及其与其他股东持有的投票权的相对规模，足以判断A投资方对被投资方不拥有权力。
例6-1：实际权力的评估——仅须执行步骤 1 （与其他表决权持有者的合同安排） E公司有 4 名投资方，分别为A公司、B公司、C公司和D公司。A公司持有E公司40%的普通股，其他 3 位投资方各持有20%。E公司的相关活动受其董事会主导，董事会由 6 名董事组成，其中 3 名董事由A公司任命、剩余 3 名分别由B公司、C公司和D公司任命。 A公司和B公司单独签订合同安排，约定B公司任命的董事必须与A公司任命的董事在董事会上表决时采取一致意见。 若不存在其他因素，该合同安排赋予A公司在董事会议上获得涉及相关活动的大多数表决权，这一事实将使A公司拥有对E公司的权力，即使A公司并未持有E公司的大多数表决 权。
例6-2：实际权力的评估——仅须执行步骤 1 （与其他表决权持有者的合同安排） E公司有 4 名投资方，分别为A公司、B公司、C公司和D公司。A公司持有E公司40%的普通股，其他 3 位投资方各持有20%。E公司的相关活动受其董事会主导，董事会由 6 名董事组成，其中 3 名董事由A公司任命、剩余 3 名分别由B公司、C公司和D公司任命。 为避免董事审议陷入僵局，股东们签订协议赋予A公司任命的 1 名董事作为董事会主席，并且在董事会会议上享有额外的一票。 股东协议有效地赋予A公司在董事会会议上获得相关活动的大多数表决权。若不存在其他因素，这将使A公司拥有对E公司的权力，即使A公司并未持有E公司的大多数表决权。
例 7 ：实际权力的评估——仅须执行步骤 1 （其他合同安排产生的权利） A投资方持有被投资方40%的表决权，其他十二位投资方各持有被投资方5%的表决权。股东协议授予A投资方任免负责主导相关活动的管理人员及设定其薪酬的权利。若要改变该协议，须获得三分之二的多数表决同意。在这种情况下，单凭A投资方持有表决权的绝对规模和与其他股东持有表决权的相对规模，无法断定A投资方拥有足以赋予其权力的权利。但是，考虑到股东协议条款赋予A投资方任免管理人员及设定其薪酬的权利，且即使其他投资方全部联合起来也无法撤销该权利，足以说明A投资方拥有对被投资方的权力。（当评估A投资方是否拥有权力时，不应考虑A投资方可能尚未行使该权利的事实或A投资方行使其甄选、任命或罢免管理人员的权利的可能性）
例8-1：实际权力的评估——还须执行步骤2 B公司对A公司的持股比例为25%，A公司的第二、第三大股东的持股比例分别为12%及10%，其他股东持股比例均小于1%。在历年来的股东大会中，出席股东大会的股东所持的表决权总数约55%左右。A公司的各股东之间不存在关联关系。A公司的各股东均未持有潜在表决权。 在此种情况下，B公司对A公司的持股比例相对其他股东而言，并不显著高于其他股东。B公司虽然为第一大股东，但第二、第三大股东持股比例合计达到22%，已经十分接近于第一大股东25%的持股比例。此外，A公司的各股东均未持有其他合同安排的权利，A公司的各股东也均未持有潜在表决权。 在经过步骤 1 的评估后，无法确定A公司是否对B公司拥有权力，则需要进而考虑步骤 2 的因素。在A公司历年来的股东大会中，出席股东大会的股东所持的表决权总数约55%左右，B公司所持25%的表决权未能超过出席股东大会的股东所持表决权的半数。 综合考虑，B公司认定其自身并不具有对A公司的权力。
例8-2：实际权力的评估——还需执行步骤 2 某一投资方持有被投资方45%的投票权。其他十一位投资方各持有被投资方5%的投票权。股东之间不存在合同安排以互相协商或作出共同决策。 在这种情况下，单凭投资方持有的投票权的绝对规模和与其他股东持有的投票权的相对规模，无法对投资方是否拥有足以赋予其权力的权利作出结论。应考虑其他可能为投资方是否拥有权力提供证据的额外事实和情况。